ACORDAO-COMPLETO-2463884

ACÓRDÃO 4028/2021 ATA 7/2021 - PRIMEIRA CÂMARA

VISTOS, relatados e discutidos estes autos de embargos de declaração opostos pelo Sr. Dannilo Cavalcante Vieira em face do Acórdão 1434/2021-TCU-Primeira Câmara, que apreciou tomada de contas especial instaurada pelo Fundo Nacional de Desenvolvimento da Educação (FNDE) , em razão da omissão no dever de prestar contas dos recursos recebidos pelo Município de Bom Conselho/PE por força do Programa de Apoio aos Sistemas de Ensino para Atendimento de Jovens e Adultos (Peja) , no exercício de 2013,
ACORDAM os Ministros do Tribunal de Contas da União, reunidos em sessão da Primeira Câmara, ante as razões expostas pelo relator, em: 
9.1. conhecer dos embargos de declaração opostos pelo Sr. Dannilo Cavalcante Vieira, uma vez que foram preenchidos os requisitos de admissibilidade previstos nos artigos 32, inciso II, e 34, caput e § 1º, da Lei 8.443/1992, para, no mérito, rejeitá-los, mantendo inalterada a decisão recorrida;
9.2. dar ciência desta deliberação ao embargante.

Embargos de declaração em face do Acórdão 1.434/2021-1ª Câmara, que apreciou tomada de contas especial instaurada pelo Fundo Nacional de Desenvolvimento da Educação (FNDE), em razão da omissão no dever de prestar contas dos recursos recebidos pelo Município de Bom Conselho/PE por força do Programa de Apoio aos Sistemas de Ensino para Atendimento de Jovens e Adultos (Peja), no exercício de 2013.

Primeira Câmara

Prefeitura Municipal de Bom Conselho/PE.

3. Interessados/Responsáveis/Recorrentes:
3.1. Interessado: Fundo Nacional de Desenvolvimento da Educação (00.378.257/0001-81)
3.2. Responsável: Dannilo Cavalcante Vieira (XXX.239.854-XX)
3.3. Recorrente: Dannilo Cavalcante Vieira (XXX.239.854-XX)

13.1. Ministros presentes: Walton Alencar Rodrigues (Presidente), Benjamin Zymler (Relator), Vital do Rêgo e Jorge Oliveira.
13.2. Ministros-Substitutos presentes: Augusto Sherman Cavalcanti e Weder de Oliveira.

ACORDAO-COMPLETO-2530775

Acórdão 8046/2022 - Primeira Câmara

BENJAMIN ZYMLER

Ministro Benjamin Zymler.

O presente processo cuida de tomada de contas especial instaurada pelo Fundo Nacional de Desenvolvimento da Educação (FNDE) em desfavor do Sr. Dannilo Cavalcante Vieira, prefeito de Bom Conselho/PE, em razão da omissão no dever de prestar contas dos recursos recebidos pelo município por força do Programa de Apoio aos Sistemas de Ensino para Atendimento de Jovens e Adultos (Peja) , no exercício de 2013.
2.	 Nesta oportunidade processual, são apreciados embargos declaratórios opostos pelo Sr. Dannilo Cavalcante Vieira em face do Acórdão 1434/2021-TCU-Primeira Câmara, lavrado nos seguintes termos:
"VISTOS, relatados e discutidos estes autos de tomada de contas especial instaurada pelo Fundo Nacional de Desenvolvimento da Educação (FNDE) em desfavor do Sr. Dannilo Cavalcante Vieira, prefeito de Bom Conselho/PE, em razão da omissão no dever de prestar contas dos recursos recebidos pelo município por força do Programa de Apoio aos Sistemas de Ensino para Atendimento de Jovens e Adultos (Peja) , no exercício de 2013,
ACORDAM os Ministros do Tribunal de Contas da União, reunidos em sessão de Primeira Câmara, ante as razões expostas pelo Relator, em:
9.1. considerar revel o Sr. Dannilo Cavalcante Vieira, para todos os efeitos, nos termos do art. 12, § 3º, da Lei 8.443/1992;
9.2. julgar irregulares as contas do Sr. Dannilo Cavalcante Vieira, com fundamento nos arts. 1º, inciso I, e 16, inciso III, alíneas "a" e "c", da Lei 8.443/1992, condenando-o, com base nos arts. 19, caput, e 23, inciso III, da mesma Lei, ao pagamento das quantias abaixo discriminadas, com a fixação do prazo de quinze dias, a contar da notificação, para comprovar, perante o Tribunal (art. 214, inciso III, alínea "a", do Regimento Interno) , o recolhimento da dívida aos cofres do Fundo Nacional de Desenvolvimento da Educação (FNDE) , atualizada monetariamente e acrescida dos juros de mora, calculados a partir das datas da ocorrência até a data dos recolhimentos, na forma prevista na legislação em vigor:
	Valor Original (R$) 
	Data da Ocorrência

	419.337,50
	3/1/2013

	419.337,50
	8/8/2013

9.3. aplicar ao Sr. Dannilo Cavalcante Vieira, com fundamento no art. 19, caput, da Lei 8.443/1992, multa prevista no art. 57 da mesma Lei, no valor de R$ 600.000,00 (seiscentos mil reais) , fixando-lhe o prazo de quinze dias, a contar da notificação, para que comprove, perante este Tribunal, o recolhimento da dívida aos cofres do Tesouro Nacional (art. 214, inciso III, alínea "a", do Regimento Interno do TCU) , atualizada monetariamente desde a data deste acórdão até a data do efetivo recolhimento, se for paga após o vencimento, na forma da legislação em vigor;
9.4. autorizar, desde logo, nos termos do art. 28, inciso II, da Lei 8.443/1992, a cobrança judicial das dívidas, caso não atendida a notificação;
9.5. remeter cópia deste acórdão à Procuradoria da República no Estado do Pernambuco, nos termos do art. 16, § 3º, da Lei 8.443/1992, para adoção das medidas cabíveis."
3.	As principais alegações da peça recursal do embargante, inserta à peça 55, são sintetizadas a seguir:
a) teria havido ausência de citação válida do ora recorrente nos autos desta TCE, o que ensejaria a nulidade da deliberação embargada;
b) a primeira citação fora remetida em 5/11/2019, no endereço Rua Prof. Manoel Borba, nº 232, Bom Conselho/PE, antiga residência do Sr. Dannilo Cavalcante Vieira, a qual foi recebida pela Sra. Fabrícia de Oliveira Pereira, terceira desconhecida pelo embargante;
c) em seguida, a Corte de Contas determinou a realização de novas citações, nas datas de 5/8/2020 e 12/8/2020, recepcionadas, respectivamente, pelos Srs. Maria Aparecida Costa da Silva e Carlos Antônio Moura;
d) portanto, nenhuma das citações foi recebida pessoalmente pelo embargante, nem mesmo por terceiros conhecidos, porquanto os destinatários supramencionados sequer seriam seus familiares;
e) em razão de tais equívocos, o embargante teve obstruído seu direito ao contraditório e a ampla defesa, sendo considerado revel por esse Tribunal;
f) o art. 248 do CPC versa sobre a possibilidade de citação via Correios, estabelecendo a imprescindível necessidade, para a validade do ato, da assinatura da parte interessada no respectivo aviso de recebimento;
g) a deliberação recorrida também foi omissa porquanto aplicou penalidade de restituição de valores ao recorrente, sem ao menos analisar se houve o atesto quanto a integral funcionalidade do programa objeto da presente TCE;
h) apesar de intempestiva, houve a competente prestação de contas do ajuste em epígrafe, consoante se depreende do comprovante de protocolo enviado pelo embargante;
i) nesse sentido, o embargante juntou à sua peça recursal todos os documentos que instruíram a referida prestação de contas, os quais evidenciariam a correta execução do Programa de Apoio aos Sistemas de Ensino para Atendimento de Jovens e Adultos;
j) a atribuição de responsabilização ao embargante, na qual há evidente "presunção" de irregularidade, mostra-se equivocada, porquanto, a ausência de prestação de contas não implica necessariamente em efetiva inexecução do objeto do ajuste e, por conseguinte, em prejuízo ao Erário;
k) não basta o agente público ser acusado de ter causado prejuízo aos cofres públicos para que seja responsabilizado por cometimento de dano, porquanto seria necessária a inequívoca demonstração do elemento subjetivo;
l) a jurisprudência pátria entende que ainda que a destempo, a apresentação da prestação de contas revela-se apta para afastar a existência de prejuízo ao Erário, bem como não configura, por si só, ato de improbidade administrativa ou conduta dolosa do administrador público, quando não evidenciada a intenção de furtar-se ao dever de prestação de contas; e
m) não haveria nos autos provas de que o embargante tenha agido com dolo ou ainda culpa grave, que evidenciasse má-fé na administração dos recursos públicos repassados ao município.
Diante do exposto, o embargante requer o conhecimento e provimento do presente recurso, para que:
a) seja, preliminarmente, declarada a nulidade do Acórdão 1434/2021-TCU-Primeira Câmara, sob pena de violação ao devido processo legal, haja vista a ausência de citação válida do embargante para manifestar-se nos autos da presente TCE, o que ensejou na sua revelia; 
b) sejam sanadas as omissões apontadas, de modo a julgar o recurso integralmente procedente, com efeitos modificativos, afastando-se o débito e a responsabilização atribuída ao embargante, e, por conseguinte, julgadas regulares as contas objeto desta TCE.
	É o Relatório.

8.1. Tomás Tavares de Alencar (38475/OAB-PE) e outros, representando Dannilo Cavalcante Vieira.

Procurador Rodrigo Medeiros de Lima.

TOMADA DE CONTAS ESPECIAL. FNDE. PROGRAMA DE APOIO AOS SISTEMAS DE ENSINO PARA ATENDIMENTO DE JOVENS E ADULTOS (PEJA). EXERCÍCIO DE 2013. OMISSÃO NO DEVER DE PRESTAR CONTAS. CITAÇÃO E AUDIÊNCIA. REVELIA. CONTAS IRREGULARES. DÉBITO. MULTA. EMBARGOS DE DECLARAÇÃO. CONHECIMENTO. REJEIÇÃO.

TOMADA DE CONTAS ESPECIAL (TCE)

Secretaria de Controle Externo de Tomada de Contas Especial (SecexTCE).

Preliminarmente, os presentes embargos de declaração devem ser conhecidos, tendo em vista o preenchimento dos requisitos necessários aplicáveis. 
Trata-se de embargos de declaração opostos pelo Sr. Dannilo Cavalcante Vieira, então Prefeito de Bom Conselho/PE, em face do Acórdão 1434/2021-TCU-Primeira Câmara, que apreciou tomada de contas especial (TCE) instaurada pelo Fundo Nacional de Desenvolvimento da Educação (FNDE) em razão da omissão no dever de prestar contas dos recursos recebidos pelo município por força do Programa de Apoio aos Sistemas de Ensino para Atendimento de Jovens e Adultos (Peja) , no exercício de 2013.
Os recursos do Peja foram transferidos ao município durante o ano de 2013 no valor de R$ 838.675,00 (peça 3) , tendo ocorrido a expiração do prazo para a prestação das contas no dia 3/8/2015, sem que estas fossem apresentadas.
Esgotadas as medidas administrativas internas para a prestação das contas ou a obtenção do ressarcimento ao Erário, foi instaurada a presente TCE, cujo relatório do tomador de contas (peça 13) apontou como motivação a omissão no dever de prestar contas dos recursos do Peja/2013. O aludido relatório considerou como débito o valor total repassado no exercício ao ente federativo, com responsabilidade atribuída ao Sr. Dannilo Cavalcante Vieira.
No âmbito desta Corte de Contas, o responsável foi  regularmente citado (peças 30 e 31) pela não comprovação da boa e regular aplicação dos recursos, em razão da omissão no dever de prestar contas dos valores recebidos no âmbito do Programa de Apoio aos Sistemas de Ensino para Atendimento de Jovens e Adultos (Peja) , exercício/2013, bem como foi efetuada a sua audiência pelo não cumprimento do prazo originalmente estipulado para prestação de contas dos aludidos recursos.
Transcorrido o prazo regimental, o responsável não recolheu o débito que lhe foi imputado tampouco apresentou suas alegações de defesa, sendo, portanto, declarado considerado revel pelo acórdão embargado, nos termos do art. 12, § 3º, da Lei 8.443/1992. 
O Acórdão 1434/2021-TCU-Primeira Câmara também julgou irregulares as contas do embargante, condenando-o ao pagamento do débito apurado e da multa prevista no art. 57 da mesma lei, que foi estipulada em R$ 600.000,00.
As principais alegações da peça recursal do embargante, inserta à peça 55, são sintetizadas a seguir:
a) teria havido ausência de citação válida do ora recorrente nos autos desta TCE, o que ensejaria a nulidade da deliberação embargada;
b) a primeira citação fora remetida em 5/11/2019, no endereço Rua Prof. Manoel Borba, nº 232, Bom Conselho/PE, antiga residência do Sr. Dannilo Cavalcante Vieira, a qual foi recebida pela Sra. Fabrícia de Oliveira Pereira, terceira desconhecida pelo embargante;
c) em seguida, a Corte de Contas determinou a realização de novas citações, nas datas de 5/8/2020 e 12/8/2020, recepcionadas, respectivamente, pelos Srs. Maria Aparecida Costa da Silva e Carlos Antônio Moura;
d) portanto, nenhuma das citações foi recebida pessoalmente pelo embargante, nem mesmo por terceiros conhecidos, porquanto os destinatários supramencionados sequer seriam seus familiares;
e) em razão de tais equívocos, o embargante teve obstruído seu direito ao contraditório e a ampla defesa, sendo considerado revel por esse Tribunal;
f) o art. 248 do CPC versa sobre a possibilidade de citação via Correios, estabelecendo a imprescindível necessidade, para a validade do ato, da assinatura da parte interessada no respectivo aviso de recebimento;
g) a deliberação recorrida também foi omissa porquanto aplicou penalidade de restituição de valores ao recorrente, sem ao menos analisar se houve o atesto quanto a integral funcionalidade do programa objeto da presente TCE;
h) apesar de intempestiva, houve a competente prestação de contas do ajuste em epígrafe, consoante se depreende do comprovante de protocolo enviado pelo embargante;
i) nesse sentido, o embargante juntou à sua peça recursal todos os documentos que instruíram a referida prestação de contas, os quais evidenciariam a correta execução do Programa de Apoio aos Sistemas de Ensino para Atendimento de Jovens e Adultos;
j) a atribuição de responsabilização ao embargante, na qual há evidente "presunção" de irregularidade, mostra-se equivocada, porquanto, a ausência de prestação de contas não implica necessariamente em efetiva inexecução do objeto do ajuste e, por conseguinte, em prejuízo ao Erário;
k) não basta o agente público ser acusado de ter causado prejuízo aos cofres públicos para que seja responsabilizado por cometimento de dano, porquanto seria necessária a inequívoca demonstração do elemento subjetivo;
l) a jurisprudência pátria entende que ainda que a destempo, a apresentação da prestação de contas revela-se apta para afastar a existência de prejuízo ao Erário, bem como não configura, por si só, ato de improbidade administrativa ou conduta dolosa do administrador público, quando não evidenciada a intenção de furtar-se ao dever de prestação de contas; e
m) não haveria nos autos provas de que o embargante tenha agido com dolo ou ainda culpa grave, que evidenciasse má-fé na administração dos recursos públicos repassados ao município.
Diante do exposto, o embargante requer o conhecimento e provimento do presente recurso, para seja:
a) preliminarmente, declarada a nulidade do Acórdão 1434/2021-TCU-Primeira Câmara, sob pena de violação ao devido processo legal, haja vista a ausência de citação válida do embargante para manifestar-se nos autos da presente TCE, o que ensejou na sua revelia; 
b) que sejam sanadas as omissões apontadas, de modo a julgar o recurso integralmente procedente, com efeitos modificativos, afastando-se o débito e a responsabilização atribuída ao embargante, e, por conseguinte, julgadas regulares as contas objeto desta TCE.
II
Feita a devida exposição dos fatos, inicio a apreciação dos argumentos apresentados pelo embargante.
Preliminarmente, observo que a citação do recorrente foi válida, não havendo de se falar em nulidade da decisão combatida.
Faço algumas breves considerações sobre a forma como são realizadas as comunicações processuais nos processos desta Corte de Contas. A esse respeito destacam-se o art. 179 do Regimento Interno do TCU e o art. 4º, inciso III, § 1º, da Resolução TCU n.º 170, de 30 de junho de 2004, in verbis:
"Art. 179. A citação, a audiência ou a notificação, bem como a comunicação de diligência, far-se-ão:
I - mediante ciência da parte, efetivada por servidor designado, por meio eletrônico, fac-símile, telegrama ou qualquer outra forma, desde que fique confirmada inequivocamente a entrega da comunicação ao destinatário;
II - mediante carta registrada, com aviso de recebimento que comprove a entrega no endereço do destinatário;
III - por edital publicado no Diário Oficial da União, quando o seu destinatário não for localizado
 (...) "  (grifei) .
"Art. 3º As comunicações serão dirigidas ao responsável, ou ao interessado, ou ao dirigente de órgão ou entidade, ou ao representante legal ou ao procurador constituído nos autos, com poderes expressos no mandato para esse fim, por meio de:
I - correio eletrônico, fac-símile ou telegrama;
II - servidor designado;
III - carta registrada, com aviso de recebimento;
IV - edital publicado no Diário Oficial da União, quando o seu destinatário não for localizado, nas hipóteses em que seja necessário o exercício de defesa".
"Art. 4º. Consideram-se entregues as comunicações:
I - efetivadas conforme disposto nos incisos I e II do artigo anterior, mediante confirmação da ciência do destinatário;
II - realizadas na forma prevista no inciso III do artigo anterior, com o retorno do aviso de recebimento, entregue comprovadamente no endereço do destinatário;
III - na data de publicação do edital no Diário Oficial da União, quando realizadas na forma prevista no inciso IV do artigo anterior.
§ 1º O endereço do destinatário deverá ser previamente confirmado mediante consulta aos sistemas disponíveis ao Tribunal ou a outros meios de informação, a qual deverá ser juntada ao respectivo processo.
 (...) "  (grifos acrescidos) .
Portanto, a validade da citação via postal não depende de que o aviso de recebimento (AR) seja assinado pelo próprio destinatário da comunicação, o que dispensa, no caso em tela, a entrega do AR em "mãos próprias". A exigência da norma é no sentido de o Tribunal verificar se a correspondência foi entregue no endereço correto, residindo aqui a necessidade de certeza inequívoca. Nesse sentido, é possível colacionar diversos enunciados extraídos dos julgados do TCU:
"São válidas as comunicações processuais entregues, mediante carta registrada, no endereço correto do responsável, não havendo necessidade de que o recebimento seja feito por ele próprio" (Acórdão 3648/2013-TCU-Segunda Câmara) .
"É prescindível a entrega pessoal das comunicações pelo TCU, razão pela qual não há necessidade de que o aviso de recebimento seja assinado pelo próprio destinatário. Entregando-se a correspondência no endereço correto do destinatário, presume-se o recebimento da citação" (Acórdão 1019/2008-TCU-Plenário) .
"As comunicações do TCU, inclusive as citações, deverão ser realizadas mediante Aviso de Recebimento - AR, via Empresa Brasileira de Correios e Telégrafos, bastando para sua validade que se demonstre que a correspondência foi entregue no endereço correto" (Acórdão 1526/2007-TCU-Plenário) .
A validade do critério de comunicação processual do TCU foi referendada pelo Supremo Tribunal Federal, nos termos do julgamento do MS-AgR 25.816/DF, por meio do qual se afirmou a desnecessidade da ciência pessoal do interessado, entendendo-se suficiente a comprovação da entrega do AR no endereço do destinatário.
"EMENTA: AGRAVO REGIMENTAL. MANDADO DE SEGURANÇA. DESNECESSIDADE DE INTIMAÇÃO PESSOAL DAS DECISÕES DO TRIBUNAL DE CONTAS DA UNIÃO. ART. 179 DO REGIMENTO INTERNO DO TCU. INTIMAÇÃO DO ATO IMPUGNADO POR CARTA REGISTRADA, INICIADO O PRAZO DO ART. 18 DA LEI nº 1.533/51 DA DATA CONSTANTE DO AVISO DE RECEBIMENTO. DECADÊNCIA RECONHECIDA. AGRAVO IMPROVIDO.
1. O envio de carta registrada com aviso de recebimento está expressamente enumerado entre os meios de comunicação de que dispõe o Tribunal de Contas da União para proceder às suas intimações.
2. O inciso II do art. 179 do Regimento Interno do TCU é claro ao exigir apenas a comprovação da entrega no endereço do destinatário, bastando o aviso de recebimento simples. (grifos acrescidos) 
Conclui-se, portanto, pela regularidade da referida notificação (Peças 25 e 29) , e também da citação (Peças 6 e 8) , uma vez terem sido recebidas no endereço correto do recorrente, ratificado na Peça 46 e de acordo com o disposto no art. 179, II, do RI/TCU."  (grifos acrescidos) .
Com relação à forma de citação dos responsáveis, não há que se falar em aplicação subsidiária das disposições contidas no Código de Processo Civil, pois a matéria é regulada pelo art. 22 da Lei 8.443/1992, e por normativos específicos desta Corte de Contas, editado no exercício de sua competência constitucional.
A citação do embargante foi enviada tanto para o seu endereço cadastrado na Receita Federal quanto para a própria Prefeitura Municipal de Bom Conselho à época em que o embargante ocupava o posto de prefeito do referido ente federativo. Ademais, o Sr. Dannilo Cavalcante Vieira alega que não residia mais no endereço, mas não informou qual seria o seu novo endereço, tampouco comprovou que resida efetivamente em outro local.
Dessa forma, não acolho a preliminar de nulidade suscitada pelo embargante, que deixou  transcorrer in albis o prazo regimental que lhe foi concedido para apresentar alegações de defesa e/ou efetuar o recolhimento do débito, nos termos do art. 12, § 3º, da Lei 8.443/1992.
Todos os documentos apresentados pelo Sr. Dannilo Cavalcante Vieira a título de prestação de contas não são aptos a serem analisados em embargos de declaração, pois não foram apreciados na decisão embargada devido a revelia do embargante. Ademais, verifico que a referida prestação de contas foi protocolada no FNDE somente no dia 1/3/2021, posteriormente à apreciação do julgado que o condenou por omissão no dever de prestar contas, prolatado na sessão 9/2/2021.
Assim, não há de se falar em omissão na apreciação dos argumentos e documentos inéditos apresentados pelo embargante.
Os embargos de declaração são espécie recursal inadequada para a apreciação de provas e alegações inexistentes nos autos no momento de apreciação das contas dos responsáveis. Nesse sentido cito os seguintes enunciados da jurisprudência do TCU:
"Os embargos declaratórios não são a oportunidade processual adequada para a juntada de novas provas, não cabendo em sede de embargo, em princípio, seu exame."  (Acórdão 1495/2007-TCU-Primeira Câmara) . 
"É vedado o manejo de embargos de declaração para promover o exame de novos argumentos não discutidos na decisão embargada."  (Acórdão 4675/2017-TCU-Primeira Câmara) .
"A apresentação de alegação que sequer foi ventilada na fase anterior do processo consiste em inovação argumentativa, o que não se conforma com os limites dos embargos de declaração." (Acórdão 1265/2019-TCU-Plenário) .
"Não são passíveis de apreciação, em sede de embargos de declaração, documentos inexistentes nos autos na fase anterior."  (Acórdão 1124/2020-TCU-Plenário) .
"Os embargos de declaração não se prestam a renovar a discussão de provas, de teses jurídicas, de jurisprudência ou de outras questões de mérito já devidamente apreciadas pelo acórdão recorrido. De igual modo não se prestam os embargos à apreciação de novas provas, novos argumentos ou outras decisões de quaisquer outros órgãos."  (Acórdão 1246/2010-TCU-Plenário) .
Com base em tais entendimentos, deixo de apreciar os novos argumentos e documentos apresentados pelo embargante, visto que não são matéria apta a ser discutida por meio da via estreita dos embargos de declaração, cabendo ao responsável manejar a espécie recursal adequada para tal finalidade, no caso o recurso de reconsideração.
Portanto, inexistindo omissões ou outros vícios a serem sanados na deliberação atacada, devem ser rejeitados os presentes embargos.
Ante o exposto, proponho que seja prolatado o acórdão que ora submeto a este Colegiado.
TCU, Sala das Sessões Ministro Luciano Brandão Alves de Souza, em 16 de março de 2021.
BENJAMIN ZYMLER 
Relator